【裁判字號】    90,簡上,10
【裁判日期】    900725
【裁判案由】    拆屋還地
【裁判全文】
臺灣嘉義地方法院民事判決  九十年度簡上字第一○號
    上  訴  人  丙○○
    訴訟代理人  莊安田
    複 代 理人  邱創典
    被上訴人    甲○○
                乙○○
                戊○○
    右  二  人
    訴訟代理人  丁○○
右當事人間請求拆屋還地事件，上訴人對於中華民國八十九年九月十五日本院嘉義簡
易庭八十九年度嘉簡字第六００號第一審判決提起上訴，本院判決如左：
    主  文
上訴駁回。
第二審訴訟費用由上訴人負擔。
    事  實
甲、上訴人方面：
一、聲明：
（一）原判決廢棄。
（二）右廢棄部分被上訴人在第一審之訴駁回。
二、陳述：除與原審判決書所載者相同，茲予引用外，補稱：
（一）上訴人在嘉義縣大林鎮○○○段二六九地號土地（以下簡稱系爭土地）上建屋
      已數十年，因部分土地被徵收損及房屋，始於八十八年間在原地整建，上訴人
      為土地之共有人且占用之部分並未超過上訴人之持分。
（二）另系爭土地亦有分管約定。
（三）希望向被上訴人購買持分。
三、證據：援用原審之立證方法。
乙、被上訴人方面：
一、聲明：駁回上訴。
二、陳述：除與原審判決書所載者相同，茲予引用外，補稱：上訴人建蓋房屋並未經
          被上訴人同意且已超過持分。
三、證據：除援用原審之立證方法外，並提出臺灣高等法院臺南分院民事判決一份為
    證。
    理  由
一、被上訴人起訴主張：坐落嘉義縣大林鎮○○○段二六九地號土地（以下簡稱系爭
    土地）為被上訴人及他人所共有，上訴人非共有人，未經被上訴人及其他共有人
    同意，擅自在系爭土地上興建房屋，被上訴人原以為系爭房屋係上訴人之母劉貞
    琴所建，故一再對劉貞琴函告，並曾對劉貞琴起訴拆屋還地，劉貞琴抗辯系爭房
    屋為上訴人所建，證人林長銘亦附和其詞，故系爭房屋為上訴人所建無疑，因上
    訴人無權占有系爭土地，爰本於無權占有之法律關係請求拆屋還地，並將土地交
    還全體共有人等語。上訴人則以：上訴人亦為系爭土地之共有人，於系爭土地上
    興建房屋已數十年，因部分土地被徵收損及房屋，始於八十八年間在原地整建，
    且占用之部分並未超過上訴人之應有部分，並非無權占有等語置辯。
二、被上訴人主張系爭土地為其及其他訴外人所共有，上訴人於系爭土地上興建如原
    審判決附圖所示Ａ部分面積○．○○六一公頃之鋼筋混凝土造三層房屋之事實，
    業據其於原審提出土地登記謄本一份為證，且為上訴人所不爭執，並經本院八十
    九年度訴字第二四九號拆屋還地事件會同地政人員到場勘驗屬實，經調閱該號卷
    查明屬實，復有勘驗筆錄、複丈成果圖等附於前開卷內可證，自堪信為真實。
三、按各共有人按其應有部分，對於共有物之全部雖有使用收益之權。惟未經共有人
    協議分管之共有物，共有人對共有物之特定部分占用收益，仍須徵得他共有人全
    體之同意。其未經他共有人同意而就共有物之全部或一部任意占用收益，即屬侵
    害他共有人之權利，他共有人得本於所有權請求除去其妨害或請求向全體共有人
    返還占用部分，並得依侵權行為之規定，行使其損害賠償請求權（最高法院八十
    一年度台上字第一八一八號裁判、最高法院六十二年台上字第一八○三號判例參
    照）。經查：上訴人雖現為系爭土地之共有人，然其係於八十九年四月一日以買
    賣為原因移轉登記而取得系爭土地所有權應有部分一七二八分之六，此有上訴人
    提出之土地所有權狀、土地登記簿謄本各一份附於原審卷可參。又上訴人係於八
    十八年間興建系爭房屋，有被上訴人提出之存證信函、陳情書各一份附於本院八
    十九年度訴字第二四九號卷可憑，並為上訴人所自認。當時上訴人尚非系爭土地
    之共有人。此外，上訴人並未舉證證明其所繼受之前手或與其母劉貞琴訂立讓渡
    書之訴外人簡豐周、簡松立、簡松藤（即原共有人簡猛之繼承人），與被上訴人
    及其他共有人間曾有分管之約定。且上訴人於原審復自認興建系爭房屋之初，並
    未徵得其他共有人之同意，因此，縱上訴人於興建系爭房屋時為系爭土地之共有
    人，其占用系爭土地之特定部分興建房屋，未徵得包括被上訴人在內之其他共有
    人同意，即屬侵害他共有人之權利，為無權占有。上訴人抗辯其已取得系爭土地
    之共有權，且所興建之部分未超過應有部分云云，自屬誤解。
四、按所有人對於無權占有或侵奪其所有物者，得請求返還之。對於妨害其所有權者
    ，得請求除去之。有妨害其所有權之虞者，得請求防止之。各共有人對於第三人
    ，得就共有物之全部為本於所有權之請求。但回復共有物之請求，僅得為共有人
    全體之利益為之。民法第七百六十七條、第八百二十一條分別定有明文。上訴人
    丙○○未經共有人之同意，占用系爭土地之特定部分，興建如原判決附圖所示Ａ
    部分面積○．○○六一公頃之三樓ＲＣ房屋，對其他共有人而言，係無權占有，
    從而被上訴人本於民法第七百六十七條之規定，請求上訴人丙○○拆屋還地，自
    屬有理，原審予以准許，於法並無不合。上訴意旨仍執前詞，指摘原判決不當，
    求予廢棄改判，為無理由，應予駁回。
五、據上論結，本件上訴為無理由，依民事訴訟法第四百三十六條之一第三項、第四
    百四十九條第一項、第七十八條，判決如主文。
中      華      民      國    九十    年      七      月    二十五    日
~B臺灣嘉義地方法院民事第一庭
~B    審判長法官  曾文欣
~B    法      官  蕭道隆
~B    法      官  黃渙文
右為正本係照原本作成。
本判決不得上訴
中      華      民      國    九十    年      七      月    二十五    日
~B    書  記  官  侯學義


司法院資訊處製作；財團法人民間司法改革基金會備份。
